【裁判字號】    95,易,2282
【裁判日期】    950925
【裁判案由】    妨害名譽等
【裁判全文】
臺灣臺中地方法院刑事裁定            95年度聲羈字第1400號
聲  請  人  臺灣臺中地方法院檢察署檢察官
被      告  陳奕正
選任辯護人  鞠金蕾律師
上列被告因違反選舉罷免法案件，聲請人聲請羈押（九十五年度
聲押字第一四一○號），本院裁定如下：
    主  文
聲請駁回。
陳奕正准以新臺幣拾伍萬元具保。
    理  由
壹、聲請意旨詳如附件聲請書所載。
    （為符合偵查不公開原則，詳細犯罪事實詳偵卷）
貳、程序部分：
一、聲請人就被告陳奕正涉嫌違反公職人員選舉罷免法第九十條
    之一第一項罪嫌疑重大，且有刑事訴訴法第一百零一條第一
    項第二款事由，而有羈押必要，聲請羈押被告，本院得以受
    理審查，核先敘明。
二、本院審理原則：羈押審查主要在判斷羈押要件是否具備，而
    不在調查本案犯罪事實及證據。但因犯罪嫌疑重大，乃羈押
    要件，故審理程序，涉及本案之犯罪事實。
三、被告嫌疑證明法則：本院採用自由證明程序（即使法院相信
    很有可能如此，使法院相信有串證之高度可能性為已足）。
    再羈押係帶有急迫性之處分，故法院僅能進行有限的調查；
    依卷證及檢、辯雙方之意見認定被告是否符合羈押要件；除
    被告親訊外，並不適用直接審理原則及傳聞法則，亦即法院
    得審酌檢察官及調查局之偵訊筆錄。
參、實體部分：
一、按羈押、具保、責付、或限制住居，均為保全被告到案接受
    追訴、審判或執行之強制處分；是以刑事訴訟法第一百零一
    條第一項對於羈押之要件有嚴格之規定，其要件如下：(一)
    須被告經法官訊問後，(二)法官認為犯罪嫌疑重大，(三)有
    同項各款羈押原因情形（逃亡或有事實足認有逃亡之虞，
    有事實足認有湮滅、偽造、變造證據或勾串共犯或證人之
    虞，所犯為死刑、無期徒刑或最輕本刑為五年以上有期徒
    刑之罪）之一者，(四)非予羈押，顯難進行追訴、審判或執
    行者，得羈押之，此四項要件缺一不可；並非被告經法官訊
    問後，認為犯罪嫌疑重大，即應予以羈押；而羈押為保全被
    告之最後手段，其目的在（一）保全本案被告：刑事程序始
    終在場，以利追訴、審判及執行；第一百零一條第一項第一
    款－逃亡或有事實足認有逃亡之虞；依具體個案之情況事實
    ，而可合理推測被告有逃避刑事追訴、執行；例如被告經合
    法傳喚而避不到案，反而積極接洽離境事宜，即可認定有逃
    亡之虞。（二）保全本案證據：確保犯罪事實之調查與認定
    ，免案情晦暗之危險；第一百零一條第一項第二款－有事實
    足認為有湮滅、偽造、變造證據或勾串共犯或證人之虞。從
    刑事訴訟法第一百零一條第一項第一款明定「逃亡」為羈押
    原因；第一百零一條第一項第二款未明定「證據已湮滅、偽
    造、變造或被告已勾串共犯或證人」為羈押原因；可得知
    有事實足認有不當改變證據形態之虞，不含證據已湮滅、已
    偽造或已變造之情形。有事實足認有影響共犯或證人之虞
    ，不含與共犯、或證人已串證完畢之情形。是否有事實足認
    為有湮滅、偽造、變造證據或勾串共犯或證人之虞，應依具
    體個案中依照客觀事實或跡象認定，單單抽象可能不足以認
    定，不能僅憑法官恣意之推測；例如有電話監聽之事證證明
    被告將與未到案之共犯或證人預謀串證，即有串證之虞；另
    不具有具體實行毀滅罪證行為的可能性及實效性（使終局判
    斷發生誤差），亦非屬毀滅罪證之虞。在偵查中法院審酌被
    告有無湮滅、偽造、變造證據或勾串共犯或證人之虞，概念
    極不明確，容易流於擴大認定之危險；因此在偵查中由法院
    決定是否羈押犯罪嫌疑人時，雖然應同時考慮保全本案被告
    及保全本案證據，但其考量之焦點應著重於犯罪嫌疑人有無
    逃亡之虞；亦即羈押原因，防止犯罪嫌疑人逃亡之利益，應
    優先於是否湮滅證據之考量；目前世界潮流，羈押目的已從
    保全本案證據之糾問型羈押，轉型至保全本案被告，即確保
    被告之追訴、審判及執行之彈劾型羈押，易言之羈押審查之
    重點在「以多少的保證金或其他適當方法以確保被告在偵查
    、審判及執行時到場」。
二、經查：
（一）犯罪嫌疑是否重大：
      (1)按刑事訴訴法第一百零一條第一項所稱「犯罪嫌疑重大」
        ，意指有具體事由足以令人相信，被告很可能涉嫌其被
        指控之犯罪；蓋檢察官提起公訴所須足夠之犯罪嫌疑，
        應達到被告之犯行很可能獲致有罪判決之標準（即受有
        罪判決之高度可能），又法院為有罪判決之確信程度，
        應達到「不容有合理懷疑存在之餘地」之程度始可；至
        於羈押理由所需具備之犯罪嫌疑重大要件，則應至少有
        證據可證明確有羈押所依據之犯罪嫌疑事實存在之「高
        度可能性」始可，即應已相當趨近提起公訴之犯罪嫌疑
        程度，合先敘明。
      (2)被告於偵查中雖否認犯行，然就聲請意旨所載犯罪事實
        ，業據證人鍾茂雄證述在卷，此部分聲請人所指被告涉
        犯上開罪嫌疑重大。
（二）有無羈押被告之理由：
      是否有刑事訴訴法第一百零一條第一項第二款所稱「有事
      實足認為有湮滅、偽造、變造證據或勾串共犯或證人之虞
      者」之事由：
    (1)有無「客觀事實或跡象」足認被告有湮滅、偽造、變造證
      據或勾串共犯或證人之虞，應由聲請人舉證；並非尚有證
      據待查或共犯、證人待傳訊，即認為被告有湮滅、偽造、
      變造證據或勾串共犯或證人之虞。主張此等事實之聲請人
      ，對此要明確舉出客觀證據以供本院審認。惟本件相關共
      犯或證人縱有尚未經到案訊問者，原因有多端，倘本得傳
      訊共犯或證人就各項疑點翔實訊問，然仍未傳訊，如無其
      他事證足資認定該共犯或證人與被告有勾串之虞，亦難僅
      以單純尚未傳訊該共犯或證人之事實，推論被告有勾串該
      共犯或證人之虞；蓋目前實務上，案件起訴後經準備程序
      ，進入審理程序且事證調查完峻，始無證據待查，或證人
      待傳訊到案；如將刑事訴訟法第一百零一條第一項第二款
      解釋成有證據待查，或有共犯、證人待傳訊，即認為被告
      有湮滅、偽造、變造證據或勾串共犯或證人之虞，將造成
      因聲請人怠惰，甚至聲請人故意留一些「證據待查，或共
      犯、證人待傳訊」，即以此「證據待查，或共犯、證人待
      傳訊」聲請羈押被告，此不合乎情理甚明。
    為求有效追訴犯罪之考量，於偵查階段檢察官有不公開其
      訴訟資訊予被告之權利，惟為審酌被告是否符合羈押之實
      質要件，檢察官為羈押之聲請，仍應提出相當之資料予法
      院進行審查；本件是否尚有其他未曝光之共犯，及聲請人
      主張尚有共犯在外一節，聲請人並未具體指明有哪些共犯
      或證人未到案說明，亦未說明有何串證之具體事證，而被
      告於本院羈押庭訊時雖供述曾代案外人劉邦能轉交新臺幣
      （下同）二千元給證人鍾茂雄之事實，然其供述之金額與
      證人鍾茂雄所述不符，且是否與被告有何種關連等，聲請
      人亦未能提供相關事證，尚難僅以被告供述曾交付二千元
      給證人鍾茂雄，而謂被告必有湮滅罪證或與共犯、證人勾
      串之虞，仍須有相當事證始可認定，更不待言。
    從而，聲請人未能提出具體事證足資認定被告有「湮滅、
      偽造、變造證據或勾串共犯或證人之虞」，本院認本件尚
      不符合刑事訴訴法第一百零一條第一項第二款之羈押事由
      。
（三）有無非予羈押，顯難進行追訴、審判或執行之羈押必要性
      ：
    (1)按羈押之目的，非作為偵查手段應報及安撫社會大眾
      及被害人預支刑罰；其主要目的在於保全刑事訴追、審
      判及執行之進行；羈押是侵害人身自由最為嚴重之強制手
      段，羈押之決定，應遵守比例原則；所謂「羈押必要性」
      ，即指比例原則而言，我國立法者則進一步具體化，於刑
      事訴訴法第一百零一條第一項規定，須「非予羈押，顯難
      進行追訴、審判或執行者」，始能認為合乎必要。就比例
      原則下位之必要性原則而言，若有與羈押同等有效但干預
      權力較輕微之其他手段時，應選擇該其他手段，不得率予
      羈押，例如以具保、責付或限制住居三種較輕微之手段來
      代替羈押。
    (2)本件雖有相當程度可信被告涉犯上開違反公職人員選舉罷
      免法第九十條之一第一項之罪，且犯罪嫌疑重大，惟被告
      自案發迄今，於調查局、檢察官傳訊時，均始終到案或到
      庭陳述，且分別經過詳細訊問，並未藉詞拖延、不到或逃
      亡，並已就所涉偽造文書及妨害投票罪嫌部分認罪；且本
      件並無具體事實足認被告有湮滅、偽造、變造證據或勾串
      共犯、證人之虞，已如前述，聲請人復未提出其他未羈押
      被告而致難以進行追訴之事證；復審酌被告於上開違反公
      職人員選舉罷免法過程中所扮演之角色、交付該等款項情
      形等一切情況，本院認並無非予羈押被告顯難進行訴追、
      審判之情形，而無羈押被告之必要，檢察官聲請對被告羈
      押，不能准許，應予駁回。
（四）綜上所述，本件聲請人之聲請，雖被告犯罪嫌疑重大，然
      經本院審酌上開情狀，認其聲請尚乏羈押被告之必要性，
      雖日後被告若遭有罪判決，可能期待的刑罰制裁較為嚴厲
      ，而於執行時有逃亡之虞；本院認以具保亦能達到保全效
      果與目的，故依依刑事訴訟法第一百零一條之二前段規定
      ，逕命被告以十五萬元具保。
（五）本件因尚屬偵查中案件，就被告涉嫌違反公職人員選舉罷
      免法第一項之罪之具體事實部分，及是否有符合刑事訴訴
      法第一百零一條第一項第二款之具體事實部分，基於偵查
      不公開，為避免偵查案情外洩，本裁定大部分事實均從略
      ，併予敘明。
據上論斷，應依刑事訴訟法第二百二十條，裁定如主文。
中    華     民     國  九十五  年  九   月  二十五  日
                         刑事第九庭  法  官  莊  秋  燕
以上正本證明與原本無異。
如不服本裁定，應於收受送達後5日內向本院提出抗告狀。（應
附繕本）
                                     書記官
中    華     民     國  九十五  年  九   月  二十五  日


司法院資訊處製作；財團法人民間司法改革基金會備份。
